臺灣士林地方法院民事判決　　　　　　 95年度簡上字第151號
上　訴　人　財政部國有財產局臺灣北區辦事處
法定代理人　丙○○
訴訟代理人　龔維智律師
複 代理 人　甲○○
被 上訴 人　乙○○
上列當事人間請求給付補償金等事件，上訴人對於中華民國95年
4 月28日本院簡易庭94年度士簡字第1053號判決提起上訴，本院
於96年1月9日言詞辯論終結，判決如下：
    主      文
上訴駁回。
第二審訴訟費用新臺幣仟捌佰壹拾元由上訴人負擔。
    事實及理由
一、本件上訴人主張：被上訴人所有門牌號碼為臺北市○○區○
    ○街1段223號房屋（下稱「系爭房屋」），未經土地共有人
    協議，即無權占用臺北市○○區○○街5小段469之2、469之
    1地號土地（下稱「系爭土地」）如附圖所示A1、A2部分（
    面積各為109.52、7.15平方公尺），被上訴人為系爭土地共
    有人之一，應有部分為1/6，爰依不當得利之規定，訴請被
    上訴人給付相當於租金之不當得利等語。並聲明：(一)被上訴
    人應給付上訴人新臺幣（下同）234,486元及其中220,160元
    自支付命令送達翌日起，餘額14,326元自減縮、追加聲明狀
    繕本送達翌日起，均至清償日止，按週年利率5%計算之利息
    。(二)被上訴人應自94年7月1日起至返還系爭土地如附圖所示
    A1 、A2部分予全體共有人之日止，依附表之計算方式，按
    月給付上訴人土地使用補償金。
二、被上訴人則以：伊為系爭土地之土地共有人，該土地原與同
    小段469地號為一筆土地，嗣於74年間因地政機關逕為分割
    而成3筆土地。系爭土地早已有分管協議，而由各共有人於
    不逾越應有部分之面積，比鄰興建房屋，至今已數十載，被
    上訴人係基於分管協議使用系爭土地，且未逾應有部分，應
    無不當得利可言等語，資為抗辯。並聲明：上訴人之訴駁回
    。
三、本件原審對於上訴人之請求，判決上訴人全部敗訴。上訴人
    全部聲明不服，並聲明：(一)原判決廢棄。(二)被上訴人應給付
    上訴人234,486元及其中220,160元自支付命令送達翌日起，
    餘額14,326元自減縮、追加聲明狀繕本送達翌日起，均至清
    償日止，按週年利率5%計算之利息。(三)被上訴人應自94年7
    月1日起至返還系爭土地如附圖所示A1、A2部分予全體共有
    人之日止，依附表之計算方式，按月給付上訴人土地使用補
    償金。被上訴人則聲明：請求駁回上訴。
四、兩造不爭執事實：
  (一)系爭土地為國、私共有土地，中華民國應有部分為1/6 ，上
    訴人為管理機關，被上訴人應有部分為1/6（原審卷第9至12
    頁系爭土地登記謄本）。
  (二)被上訴人所有系爭房屋占用系爭土地如附圖所示A1、A2部分
    ，面積各為109.52、7.15平方公尺（原審卷第57至58頁土地
    複丈成果圖）。
  (三)系爭土地原與同段469地號為一筆土地，嗣於74年間因地政
    機關逕為分割而成3筆土地（原審卷第83至92頁土地登記簿
    謄本）。
  (四)系爭469、469-1、469-2地號土地上，目前有門牌號碼為臺
    北市○○區○○街1段209、211、213、215、217、219、221
    、223號房屋（以上為前排）、219-1、219-2、219-3號房屋
    （以上為後排），房屋比鄰興建（原審卷第50頁94年12月29
    日勘驗筆錄）。
  (五)前述209、211、213、215、217、219、221、223號房屋，已
    設有房屋稅稅籍分別達59年、49年、50年、43年、52年、48
    年、43年、43年（原審卷第95至97頁臺北市稅捐稽徵處北投
    分處95年5月11日北市稽北投乙字第09560507400號函）。
  (六)上訴人就其所管理之系爭469、469-1、469-2地號土地應有
    部分，原係謝務所有，因謝務於64年間死亡，而由中央銀行
    國庫局擔任遺產管理人，嗣於74年7月4日經法院裁定確定而
    歸屬中華民國所有，並由上訴人擔任管理機關（原審卷第83
    至92頁土地登記簿謄本）。
  (七)謝務於前述土地上亦有房屋1 間，門牌號碼為臺北市○○區
    ○○街1段221號（原審卷第95至97頁臺北市稅捐稽徵處北投
    分處95年5月11日北市稽北投乙字第09560507400號函），且
    該房屋目前無人居住，已無門窗，呈荒廢狀（原審卷第50頁
    94年12月29日勘驗筆錄）。
五、得心證之理由：上訴人主張被上訴人之系爭房屋，未經土地
    共有人協議，無權占用系爭土地，致國庫利益受有損害，應
    負返還不當得利之責，惟為被上訴人所否認，並以前揭情詞
    置辯。經本院於95年11月27日準備程序依民事訴訟法第270
    條之1規定，整理並協議兩造簡化爭點如下：(一)系爭土地共
    有人就系爭土地是否有分管契約存在？(二)如有分管契約存在
    ，是否可拘束上訴人？茲分述如下：
  (一)系爭土地共有人就系爭土地是否有分管契約存在？
    按共有物之分管約定，不以訂立書面為要件，倘共有人間實
    際上劃定使用範圍，對各自占有管領之部分，互相容忍，對
    於他共有人使用、收益，各自占有之土地，未予干涉，已歷
    有年所，即非不得認有默示分管契約之存在（最高法院83年
    度臺上字第1377號、87年度臺上字第1359號判決參照）。經
    查：
    1.系爭469、469-1、469-2地號土地上，目前有門牌號碼為
      臺北市○○區○○街1段209、211、213、215、217、219
      、221、223號房屋（以上為前排）、219-1、219-2、219
      -3號房屋（以上為後排），房屋比鄰興建，且其中209、
      211、213、215、217、219、221、223號房屋，已設有房
      屋稅稅籍分別達59年、49年、50年、43年、52年、48年、
      43年、43年之久，而上訴人就系爭469、469-1、469-2地
      號土地之應有部分，原係謝務所有，因謝務於64年間死亡
      ，嗣於74年7月4日經法院裁定確定而歸屬中華民國，謝務
      於上開土地上亦有門牌號碼為臺北市○○區○○街1段221
      號房屋1間，且該房屋目前無人居住，已無門窗，呈荒廢
      狀等情，均如前述。
    2.又證人即上開土地共有人之一謝老發（民國26年生）亦於
      95年4月10日原審言詞辯論期日到場結證稱，伊從出生就
      住在該處，當時一間一間都是草厝，到了伊17、18歲時，
      因為草厝壞了，才陸續於原址翻修，自斯時至今，並無人
      對此有異議等語（原審卷第65頁）。
    3.另經原審囑託臺北市士林地政事務所測量結果，被上訴人
      所有之門牌號碼臺北市○○區○○街1段223號房屋，占用
      系爭土地面積為116.67平方公尺（計算式：109.52＋7.15
      ＝116.67），並未逾依其應有部分1/6換算所得之面積156
      .5 平方公尺（前開3筆土地分割前面積為939平方公尺，
      計算式：939×1/6＝156.5）。
    4.綜合上情參互以觀，應足以推知分割前之系爭土地共有人
      ，就共有土地之使用，早即已有默示分管之約定，否則其
      他共有人何能分別在共有土地上劃定特定部分，並各自比
      鄰建屋使用至今，且歷經數十年來均相安無事？
    5.至於坐落系爭土地上之門牌號碼臺北市○○區○○街1段
      209、211、213、215、217號房屋，其屋主雖非系爭土地
      共有人，仍於系爭土地建屋。惟前述房屋依稅籍資料研判
      ，存在之時間至少有43至59年之久，當時之臺灣，屬農業
      社會，人口不稠密，土地之需求較低，共有土地閒置或共
      有人將分管之部分出租、出借他人，均屬可能。是以，分
      割前系爭土地雖有分管之情形，惟仍有部分無人使用或數
      十年來均由非土地共有人占用，亦係共有人是否行使權利
      之問題，尚不足以據以否定其有分管之事實。
    6.綜上所述，被上訴人辯稱系爭土地早即有分管之約定，其
      係基於分管約定而於系爭土地上興建系爭房屋等語，堪予
      採信。
  (二)如有分管契約存在，是否可拘束上訴人？
    1.次按繼承開始時，繼承人之有無不明且無親屬會議者，法
      院得依聲請選任遺產管理人，並依公示催告程序，定6個
      月以上之期限，公告繼承人，命其於期限內承認繼承。法
      院所定之期限屆滿，無繼承人承認繼承時，其遺產於清償
      債權並交付遺贈物後，如有賸餘，歸屬國庫，民法第1177
      條、第1178條、第1185條分別定有明文。而國庫取得賸餘
      財產，解釋上學者間雖有「原始取得說」與「承繼取得說
      」之爭（詳參戴炎輝、戴東雄合著，中國繼承法，第229
      至231頁，75年3月修訂1版），惟條文既規定「如有賸餘
      」始「歸屬國庫」，是所謂「歸屬國庫」者，應係指於清
      償債權並交付遺贈物後「賸餘之遺產」，倘該「賸餘之遺
      產」附有負擔或使用上之限制，且無法以變賣遺產之方式
      除去者，例如「賸餘之遺產」為既成道路之私有土地，或
      訂有不定期租約之土地，縱依前揭規定歸屬國庫，基於「
      後手不得取得大於前手之權利」之法理，國庫仍應承繼該
      負擔或使用上之限制，亦即仍應將該土地提供公眾通行之
      用，或應與承租人維持不定期租賃關係，方符合前揭規定
      以及憲法第15條保障人民財產權之意旨。
    2.上訴人就其所管理之系爭469、469-1、469-2地號土地應
      有部分，原係謝務所有，因謝務於64年間死亡，而由中央
      銀行國庫局擔任遺產管理人，嗣於74年7月4日經法院裁定
      確定而歸屬中華民國所有，前已認定，顯見謝務之遺產管
      理人係於清償債權並交付遺贈物後，將謝務之賸餘遺產包
      括上開系爭469、469-1、469-2地號土地應有部分均歸屬
      國庫即中華民國，則揆諸前揭規定及說明，原存在於系爭
      469、469-1、469-2地號土地共有人間之分管約定，中華
      民國亦應承繼，並受該分管契約之拘束，上訴人為國有系
      爭土地應有部分之管理機關，亦應同受拘束。
  (三)綜上所述，被上訴人占有使用系爭土地如附圖所示A1、A2部
    分，既係基於系爭土地共有人間數十年前即已存在之分管協
    議，而中華民國及上訴人亦應受該分管契約之拘束，則被上
    訴人占有使用系爭土地如附圖所示A1、A2部分，自非屬無權
    占有。從而，上訴人依不當得利之規定，訴請被上訴人給付
    相當於租金之不當得利及遲延利息，於法無據，為無理由，
    應予駁回，原審為上訴人敗訴之判決，部分理由雖屬不當，
    惟依其他理由仍應認為正當，其結論核無違誤，上訴意旨指
    摘原判決不當，求予廢棄改判，為無理由，應駁回其上訴。
六、本件判決基礎已臻明確，兩造其餘之攻擊防禦方法及訴訟資
    料經本院斟酌後，核與判決不生影響，無一一論述之必要，
    併予敘明。
據上論結，本件上訴為無理由，依民事訴訟法第436 條之1 第3
項、第449 條第1 項、第2 項、第78條、第87條第1 項，判決如
主文。
中　　華　　民　　國　　96　　年　　1 　　月　　23　　日
                  民事第二庭  審判長法  官  陳介源
                                    法  官  王本源
                                    法  官  張國勳
以上正本證明與原本無異。
本判決不得上訴。
中　　華　　民　　國　　96　　年　　 1　　月　　25　　日
                                    書記官  周玉惠
附表：不當得利計算公式
當期公告地價×占用面積×5%÷12×占用月份
（系爭469-2 、469-1 地號土地為國、私共有，國有應有部分為
1/6 ，經以國有應有部分計算後分別以18.25 與1.19平方公尺為
請求面積）
